臺灣嘉義地方法院民事判決　　　　　　 95年度重訴字第107號
原　　　告　乙○○
　　　　　　　　　　　　樓
訴訟代理人　陳明欽律師
被　　　告　丁○○
　　　　　　丙○○
　　　　　　戊○○
前列三人共同
訴訟代理人　李春錦律師
上列當事人間請求返還土地等事件，經本院於民國96年12月11日
言詞辯論終結，判決如下：
    主  文
被告應將坐落於嘉義市○路○段259地號土地，即嘉義市○路○
段12409建號，門牌號碼嘉義市○○路22號如附圖標示A部分，面
積536.28平方公尺，標示C部分，面積14.18平方公尺之建物拆除
，並將上開建物所占用之土地（面積693平方公尺）返還原告。
本判決第一項履行期間為六個月。
被告應連帶給付原告32,351元，及自88年4月2日起至判決第一項
所示之土地返還原告止，按月連帶給付原告54,225元。
原告其餘之訴駁回。
訴訟費用由被告負擔百分之一，餘由原告負擔。
本判決於原告以新台幣捌佰貳拾萬元為被告供擔保後得假執行。
但被告如以新台幣貳仟肆佰陸拾伍玖仟玖佰伍拾壹元為原告預供
擔保，得免為假執行。
原告其餘假執行之聲請駁回。
    事實及理由
壹、程序方面：
一、按訴狀送達後，原告不得將原訴變更或追加他訴。但請求之
    基礎事實同一者，擴張或減縮應受判決事項之聲明，不甚礙
    被告之防禦及訴訟之終結者，不在此限；原告於判決確定前
    ，得撤回訴之全部或一部。但被告已為本案之言詞辯論者，
    應得其同意。民事訴訟法第255條第1項第2、3、7款、第262
    條第1項分別定有明文。又所謂請求之基礎事實同一，係指
    變更或追加之訴與原訴之主要爭點有共同性，各請求利益之
    主張在社會生活上可認為同一或關聯，而就原請求之訴訟及
    證據資料，於審理繼續進行在相當程度範圍內具有同一性或
    一體性，得期待於後請求之審理予以利用，俾先後兩請求在
    同一程序得加以解決，避免重複審理，進而為統一解決紛爭
    者，最高法院91年度台抗字第552號判決意旨參照。本件原
    告原依民法第767條所有物返還請求權請求被告丁○○、丙○○、戊○○拆屋還地，嗣於訴訟進行中，以坐落於嘉義市
    ○路○段259地號土地（下稱系爭土地）上，同段12409建號
    、門牌號碼嘉義市○○路22號建物（下稱系爭建物）為甲○○承租系爭259地號及同段256地號土地而自行出資興建，其
    對系爭建物為有處分權之人為由，而請求追加甲○○為被告
    （民國96年6月8日民事更正聲明暨陳報狀），然因系爭建物
    尚登記在被告丁○○、丙○○、戊○○名下，乃撤回對甲○○之起訴（96年11月19日撤回暨更正狀），並經被告同意（
    96 年11月22日言詞辯論筆錄）。經核原告請求之基礎事實
    ，其社會事實同一，揆諸前揭說明，其追加及撤回，於法尚
    無不合，應予准許。
二、又原告原起訴主張被告每月收取系爭建物之租金新臺幣（下
    同）10萬元為不當得利，然因系爭建物係坐落於系爭259地
    號土地及同段256地號土地上，面積分別為693及585平方公
    尺，則系爭建物每月收取之10萬元租金，就坐落系爭259地
    號土地部分應為54,225元，爰減縮聲明第二項為被告丁○○
    、丙○○、戊○○應自87年7月2日起至將上開第一項聲明所
    示之土地返還原告止，按月連帶給付原告54,225元，核其所
    為，係屬擴張及減縮應受判決事項之聲明，揆之首揭規定，
    自屬可許。
貳、實體方面：
一、原告起訴主張：
（一）系爭土地原係原告被繼承人即訴外人賴貴卿所有，訴外人
      賴貴卿於85年9月4日死亡後，系爭土地由原告繼承取得。
      惟被告三人竟在原告不知情之情況下，於86年11月19日於
      系爭土地上起造系爭建物，供嘉義市私立正心托兒所經營
      使用，每年收租120萬元，即每月收租10萬元，經原告發
      現後，屢次要求被告三人提出解決之道，均不獲回應，原
      告不得已祇得提出本件訴訟。按民法第767條規定：「所
      有人對於無權占有或侵奪其所有物者，得請求返還之。」
      ，查本件被告三人自86年11月19日起無權占有原告所有之
      系爭土地，原告自得依上開法律規定，請求被告等三人拆
      除系爭建物，並返還系爭土地予原告。次按依不當得利之
      法則請求返還不當得利，以無法律上之原因而受利益，致
      他人受有損害為其要件，故其得請求返還之範圍，應以對
      方所受之利益為度，非以請求人所受損害若干為準。最高
      法院61年台上字第1695號判例參照。查本件被告三人自86
      年11月19日起造系爭建物、占有系爭土地，迄今按月收取
      租金10萬元，其中占用原告所有系爭土地部分面積為693
      平方公尺（另部分坐落於嘉義市○路○段256地號土地上
      ，面積585平方公尺），自87年7月2日起依占用面積比例
      計算，每月受有54,225元之不當得利，依法應返還予原告
      。
（二）對被告抗辯所為之陳述：
    1.被告稱其等係將系爭土地出租之租金扣除相關稅捐、費用
      外之餘額，累積公款用以籌辦紀念賴淵平之事業云云。惟
      自賴淵平75年6月15日過世迄今已逾20年，籌辦紀念事業
      進度如何？未見被告舉證說明，可見係被告臨訟編撰，不
      足採信。按起造人申請建造執照或雜項執照時，應備具申
      請書、土地權利證明文件、工程圖樣及說明書，建築法第
      30條定有明文。復按為委任事務之處理，須為法律行為，
      而該法律行為，依法應以文字為之者，其處理權之授與，
      亦應以文字為之。其授與代理權者，代理權之授與亦同。
      法律行為，不依法定方式者，無效。民法第531條、第73
      條亦分別定有明文，經查本件賴貴卿未曾出具任何文件同
      意被告等於系爭土地起造系爭建物，亦未曾出具任何文件
      委任被告等處理或授權被告等代理有關系爭土地上起造建
      物之事宜，依上開法律之規定，被告等未曾取得賴貴卿之
      同意，自無權於系爭土地起造建物。
    2.又賴貴卿於85年9月16日在美國死亡，被告丙○○、戊○○於85年9月20日參加告別式並上台致詞，被告丁○○雖
      因事業繁忙，又需赴日本，不克參加告別式，然原告於86
      年2月1日回台與被告丁○○洽商賴貴卿死亡後其名下不動
      產之相關處理事宜時，經被告丁○○多方阻撓，雙方不歡
      而散。是以被告等均明知賴貴卿已死亡，賴貴卿之財產應
      由原告繼承，彼等竟於系爭土地仍登記賴貴卿名下，尚未
      辦理繼承登記之際，在原告全然不知之情況下，偽造形式
      上由賴貴卿出具之土地使用權同意書，以彼等三人為起造
      人向建管機關申請建築執照並起造系爭建物，即被告等起
      造系爭建物係在賴貴卿死亡之後，該時系爭土地事實上已
      由原告繼承取得，被告等辯稱賴貴卿曾同意出租系爭土地
      云云，與本件並無直接關連。
    3.被告稱其等代墊原告應負擔繼承自賴貴卿遺產之地價稅及
      房屋稅，並主張抵銷云云。然原告所有嘉義市○○街117
      號房屋4分之1持分，遭被告等長期占用使用而受有不當得
      利，被告竟以該屋房屋稅主張抵銷，殊屬無理，又被告以
      嘉義市○○路5號之房屋稅單主張抵銷，惟該屋並非登記
      在原告名下，被告主張抵銷恐有誤會。
（三）並聲明：1.被告等應將坐落於嘉義市○路○段259地號土
      地，即嘉義市○路○段12409建號，門牌號碼嘉義市○○
      路22號如附圖標示A部分，面積536.28平方公尺，標示C部
      分，面積14.18平方公尺之建物拆除，並將上開建物所占
      用之土地（面積693平方公尺）返還原告。2.被告等應自
      87年7月2日起至將上開第一項聲明所示之土地返還原告止
      ，按月連帶給付原告54,225元。3.原告願供擔保，請准宣
      告假執行。
二、被告則以：
（一）否認有無權占有之事實：
    1.按委任關係，因當事人一方死亡、破產或喪失行為能力而
      消滅。但契約另有訂定，或因委任事務之性質不能消滅者
      ，不在此限；前條情形，如委任關係之消滅，有害於委任
      人利益之虞時，受任人或其繼承人或其法定代理人，於委
      任人或其繼承人或其法定代理人能接受委任事務前，應繼
      續處理其事務；委任關係消滅之事由，係由當事人之一方
      發生者，於他方知其事由或可得而知其事由前，委任關係
      視為存續。民法第550條、第551條、第552條，分別定有
      明文。查被告與原告被繼承人即訴外人賴貴卿為姊妹關係
      ，系爭建物坐落之基地即嘉義市○路○段256、259地號土
      地原係先父賴淵平購置，並由其管理、使用，然分別登記
      在先母賴邱鴛鴦及訴外人賴貴卿名下，嗣賴淵平75年6 月
      15日先逝，先母賴邱鴛鴦與被告姊妹等四人即決議將上開
      土地及賴淵平早年購置之不動產只租不賣，租金所得扣除
      房屋稅、地價稅及賴邱鴛鴦生活費、醫藥費外之餘額，用
      以籌辦紀念賴淵平之事業。而因被告丙○○、戊○○及訴
      外人賴貴卿均定居美國，乃將上開土地及賴淵平早年購置
      之不動產委託在台灣之被告丁○○負責管理，並將其身分
      證、印章全交其保管、使用。嗣先母賴邱鴛鴦於84年5月
      21 日仙逝，其名下之下路頭段256地號土地即由被告丙○○、戊○○共同繼承。而賴貴卿亦於85年9月4日在美國因
      大腸癌病逝，原告為其配偶，並於93年始辦理系爭土地之
      繼承登記。
    2.然被告丁○○係於原告90年10月5日辦理賴貴卿死亡除戶
      之戶籍登記時始悉賴貴卿死亡之事實。被告丁○○於75年
      起即受賴貴卿委任管理其名下不動產，此項委任關係本應
      於賴貴卿85年9月4日死亡時消滅，但在被告丁○○90年間
      知悉賴貴卿死亡事實前，委任關係依法視為存續。因此，
      於86年間訴外人施宗仁欲承租上開嘉義市○路○段256、2
      59地號土地建立幼稚園時，被告丁○○即在不知賴貴卿於
      85年間病逝情況下，本於丙○○、戊○○、賴貴卿自75年
      以來之授權，同意將上開嘉義市○路○段256、259地號土
      地代理出租建屋，以收取租金，累積開辦可紀念先父賴淵
      平先生事業之公款。而因土地所有權人名義為被告丙○○
      、戊○○及訴外人賴貴卿，收取租金之人為被告丁○○，
      施宗仁乃要求被告丁○○併列為幼稚園起造人，丁○○慮
      及賴貴卿曾要求不增加其不動產，乃以被告三人列名幼稚
      園起造人，並於建築執照申請書及土地使用權同意書上代
      簽丙○○、戊○○、賴貴卿姓名，並蓋用其等由丁○○長
      期保管之印章。是被告三人所有之系爭建物應係合法使用
      原告繼承之系爭土地，並非無權占有。
（二）否認有不當得利之事實：
　  1.按系爭建物係被告丁○○本於丙○○、戊○○、賴貴卿自
      75年以來之授權，代理出租建屋，以收取租金，累積開辦
      可紀念先父賴淵平先生事業之公款，已如前述。而原告長
      期居住美國，繼承賴貴卿遺留不動產後，迄今未向被告丁○○表達欲償還被告代為管理賴貴卿遺留不動產所支出之
      各項必要費用與接管該不動產之意思表示，被告依法即應
      繼續處理委任事務，是被告丁○○管理原告被繼承人賴貴
      卿遺留之不動產，依法不構成不當得利。
　  2.退步言之，因系爭建物之基地包括嘉義市○路○段256、
      259地號二筆土地，其中使用原告繼承四妹賴貴卿之嘉義
      市○路○段259地號土地部分，若原告否認賴貴卿生前自
      75年以來之授權，則系爭建物猶如部分建築在他人所有土
      地上，被告等即應依土地法第105條準用第97條規定，類
      推適用租地建屋情形，給付原告以不超過土地申報總價年
      息百分之10的地租。但原告自繼承賴貴卿系爭土地以來，
      從未給付其繼承原為四妹賴貴卿遺產之地價稅及房屋稅，
      被告等共代墊原告應負擔之地價稅、房屋稅總額455,674
      元，應足與上開法定地租抵銷，被告三人亦無不當得利情
      形。
（三）並答辯聲明：原告之訴及其假執行之聲請均駁回；如受不
      利判決，願供擔保，請宣告准予免為假執行。
參、本院判斷：
一、系爭土地原為訴外人賴貴卿所有，賴貴卿於85年9月4日去世
    ，原告繼承為所有人，如附圖所示A及C部分建物即嘉義市○
    路○段12409號建物，係被告三人於87年6月12日所建造，被
    告三人取得所有權，目前被告三人將系爭建物出租甲○○經
    營正心托兒所等情，為被告三人所不爭執，復據原告提出土
    地登記謄本、建物登記謄本、綜合所得稅各行所得資料清單
    為證，並經本院勘驗現場查明屬實，製有勘驗筆錄及囑託嘉
    義縣朴子市地政事務所製有複丈成果圖（即本判決之附圖）
    附卷可稽，堪信真實。
二、本件爭點為：被告於原告所有土地上興建系爭編號A、C建物
    ，是否無權占有? 原告請求被告將系爭A、C建物拆除，並將
    土地返還原告，有無理由？被告有無不當得利？不當得利屬
    多少? 被告主張抵銷代墊原告應負擔之地價稅、房屋稅總額
    455,674有無理由?茲論述如下：
（一）按所有人對無權占有或侵奪其所有物者，得請求返還之，
      對於妨害其所有權者，得請求除去之，民法第767條所明
      文規定。又當事人主張有利於己之事實者，就其事實有舉
      證之責任，民事訴訟法第277條本文定有明文。又以無權
      占有為原因，請求返還所有物之訴，被告對原告就其物有
      所有權存在之事實無爭執，而僅以非無權占有為抗辯者，
      原告於被告無權占有之事實，無舉證責任，被告應就其取
      得占有，係有正當權源之事實證明之，如不能證明，則應
      認原告之請求為有理由（最高法院72年度臺上字第1552號
      判決參照）。
（二）本件系爭土地，為原告所有一情，既為被告所不爭執，則
      被告自應就其占有係有正當權源一情負舉證責任，經查，
   1、被告主張，被告丁○○自75年起即受賴貴卿委任管理其名
      下不動產，因此，於86年間訴外人施宗仁欲承租上開嘉義
      市○路○段256、259地號土地建立幼稚園時，被告丁○○
      即在不知賴貴卿於85年間病逝情況下，本於丙○○、戊○○、賴貴卿自75年以來之授權，同意將上開嘉義市○路○
      段256、259地號土地代理出租建屋云云，為原告所否認，
      則原告應舉證證明訴外人賴貴卿同意被告三人占用系爭土
      地建系爭房屋，惟被告均未舉證供本院查證，空言主張訴
      外人賴貴卿自75年起授權被告丁○○管理系爭土地云云，
      委無足取。
   2、按委任關係，因當事人一方死亡、破產或喪失行為能力而
      消滅。但契約另有訂定，或因委任事務之性質不能消滅者
      ，不在此限；前條情形，如委任關係之消滅，有害於委任
      人利益之虞時，受任人或其繼承人或其法定代理人，於委
      任人或其繼承人或其法定代理人能接受委任事務前，應繼
      續處理其事務；委任關係消滅之事由，係由當事人之一方
      發生者，於他方知其事由或可得而知其事由前，委任關係
      視為存續。民法第550條、第551條、第552條，分別定有
      明文。退萬步，縱認75年間起，訴外人賴貴卿有授權被告
      丁○○處理在台之不動產事務，然訴外人賴貴卿於85年9
      月4日死亡，該委任關係即消滅，被告雖主張委任關係於
      當事人之一方死亡後仍存在，然未舉證供本院查明，其主
      張難以採信。再被告三人與訴外人賴貴卿係姐妹關係，被
      告豈有不知訴外人賴貴卿死亡之訊息，被告辯稱90年10月
      5日始知悉云云，有違常理，難以置信。
   3、被告辯稱，按系爭建物係被告丁○○本於丙○○、戊○○
      、賴貴卿自75年以來之授權，代理出租建屋，以收取租金
      ，累積開辦可紀念先父賴淵平先生事業之公款云云，然被
      告自承迄今尚未成立紀念賴淵平之基金會（見本院九十六
      年十月十一日言詞訊問筆錄），且被告於原告所有系爭土
      地上建屋出租他人經營正心托兒所，每月租金十萬元，分
      別匯入被告三人之帳戶內，此有九十三年度綜合所得稅各
      行所得資料清單為證，並為被告所不爭執，則被告所辯顯
      為推託之詞，不足採信。
   4、被告等人均未能舉證證明就系爭土地如附圖所示編號A、C
      部分有何合法之占有權源，則被告等人對該部分土地即屬
      無權占有，從而原告本於系爭土地所有權作用，請求被告
      應將如附圖所示編號A、C部分之地上物拆除，洵屬有據，
      應予准許。
（三）按對於物有事實上管領之力者為占有人; 又承租人基於租
      賃關係對於租賃物為占有者，出租人為間接占有人，此觀
      民法第九百四十條、第九百四十一條之規定自明。出租人
      係經由承租人維持其對物之事實上管領之力，仍係現在占
      有人。同法第七百六十七條規定所有人對於無權占有其所
      有物者得請求返還之，所稱占有不惟指直接占有，即間接
      占有亦包括在內（最高法院82年度台上字第1178號判決要
      旨參照）。被告三人占用原告所有系爭土地，並於其上興
      建系爭房屋，將其出租與訴外人甲○○經營正心托兒所，
      最近一期之租約自96年5月2日起至98年5月1日止等情，並
      兩造所不爭執，並土地、房屋租賃草約書、公證書、房屋
      租賃契約在卷足憑，被告三人仍為間接占有人，則原告請
      被告等應將坐落於嘉義市○路○段259地號土地，即嘉義
      市○路○段12409建號，門牌號碼嘉義市○○路22號如附
      圖標示A部分，面積536.28平方公尺，標示C部分，面積
      14.18平方公尺之建物拆除，並將上開建物所占用之土地
      （面積693平方公尺）返還原告，為有理由，應予准許。
（四）按無法律上之原因而受利益，致他人受損害者，應返還其
      利益，民法第179條前段定有明文。依不當得利之法則請
      求返還不當得利，以無法律上之原因而受利益，致他人受
      有損害為其要件，故其得請求返還之範圍，應以對方所受
      之利益為度，非以請求人所受損害若干為準，無權占有他
      人土地，可能獲得相當於租金之利益為社會通常之觀念，
      最高法院61年台上字第1695最高法院61年台上字第1695號
      著有判例可資參照。本件原告主張被告無權占有原告所有
      系爭土地，請求被告應將地上建物拆除，既於法有據，原
      告一併請求被告應給付相當於租金之利益，應予准許。查
      ，被告將占有原告所有系爭土地編號A、C部分面積及同段
      256地號土地上之編號B部分，興建正心托兒所，自86年7
      月2日起至98年5月1日止出租予第三人甲○○，每月租金
      十萬元，其中占用原告A、C部分之租金為54,225元（100,
      000×693 /（693＋585）＝54,225）。則原告請求被告自
      87年7月2日起至被告將系爭土地返還原告之日止，按月連
      帶給付原告54,225元，應有理由。
（五）按二人互負債務，而其給付種類相同，並均屆清償期者，
      各得以其債務，與他方之債務，互為抵銷。又因連帶債務
      人中之一人為清償、代物清償、提存、抵銷或混同而債務
      消滅者，他債務人亦同免其責任。民法第334條第1項前段
      及第274條分別定有明文。經查被告丁○○自86年間起，
      代替原告之配偶即訴外人賴貴卿支付嘉義市○○路5號之
      房屋稅及地價稅共455,674元，有被告提出之明細表及房
      屋稅繳款書影本17張在卷可參，堪信為真實。訴外人賴貴
      卿於85年9月4日死亡，原告為其繼承人，自當承繼對被告
      丁○○之債務455,674，則被告主張就上開金額抵銷，為
      有理由，應予准許。則原告請求被告自87年7月2日起，按
      月給付54,225元，經被告主張抵銷後，被告應連帶給付原
      告32,351元，及自88年4月2日起至其所占用之土地返還原
      告止，按月連帶給付原告54,225元
三、按判決所命之給付，其性質非長期間不能履行，或斟酌被告
    之境況，兼顧原告之利益，法院得於判決內定相當之履行期
    間或命分期給付，民事訴訟法第396條第1項定有明文。本件
    系爭土地上如附圖Ａ、C部分所示之建物，係出租訴外人甲○○經營托兒所，並有照片在卷可憑，本院爰酌定本判決第
    一項履行期間為六個月。
四、綜上，原告依民法第767條之規定，請求被告應將坐落於嘉
    義市○路○段259地號土地，即嘉義市○路○段12409建號，
    門牌號碼嘉義市○○路22號如附圖標示A部分，面積536.28
    平方公尺，標示C部分，面積14.18平方公尺之建物拆除，並
    將上開建物所占用之土地（面積693平方公尺）返還原告。
    被告應連帶給付原告32,351元（自87年7月2日起至88年4月
    1日止，租金共488,025元，扣除抵銷部分455,674元，為32,
    351元），及自88年4月2日起至其所占用之土地返還原告止
    ，按月連帶給付原告54,225元，為有理由，應予准許，逾此
    部分之請求，則屬無據，應予駁回。
五、本件原告勝訴部分，原告陳明願供擔保，聲請宣告假執行，
    經核並無不合，爰酌定相當之擔保金額併准許之。至原告敗
    訴部分，其訴既經駁回，其假執行之聲請亦失所依附，應予
    駁回。
六、本件事證已臻明確，兩造其餘攻擊防禦方法，經核與本判決
    結果不生影響，爰不一一論敘，併此敘明。
七、據上論結，本件原告之訴為一部有理由，一部無理由，依民
    事訴訟法第79條、第390條第2項、第392條第2項，判決如主
    文。
中　　華　　民　　國　　96　　年　　12　　月　　25　　日
                  民事第一庭法　官　柯月美
以上正本係照原本作成。
如對本判決上訴須於判決送達後20日內向本院提出上訴狀。
中　　華　　民　　國　　96　　年　　12　　月　　25　　日
                            書記官　林美足
